【裁判字號】    99,簡上,359
【裁判日期】    990625
【裁判案由】    詐欺
【裁判全文】
臺灣板橋地方法院刑事判決             99年度簡上字第359號
公  訴  人  臺灣板橋地方法院檢察署檢察官
上  訴  人
即  被  告  甲○○
選任辯護人  辛武律師
上列上訴人即被告因詐欺案件，不服本院99年度簡字第1405號，
中華民國99年3 月17日第一審判決（聲請簡易判決處刑案號：98
年度偵字第29052 號），提起上訴，本院管轄之第二審合議庭判
決如下︰
    主    文
原判決撤銷。
甲○○意圖為自己不法之所有，以詐術使人將本人之物交付，處
有期徒刑月，如易科罰金，以新臺幣壹仟元折算壹日。又意圖
為自己不法之所有，以詐術使人將本人之物交付，處有期徒刑
月，如易科罰金，以新臺幣壹仟元折算壹日。應執行有期徒刑伍
月，如易科罰金，以新臺幣壹仟元折算壹日。
    事    實
一、甲○○於民國98年6 月27日透過網路認識代號為00000000號
    之成年女子（真實姓名年籍詳卷，下稱A 女），除隱瞞其本
    人當時為現役軍人身分，謊稱自己平日在國外工作以博取好
    感外，並在A 女透過網路傳送本人照片後，基於意圖為自己
    不法所有之詐欺犯意，先試探性地告知其看出A 女之前曾墮
    胎，故遭嬰靈纏身等語，適巧A 女確曾墮過胎，且當時家中
    運勢不佳，故相信甲○○確有一定之本事，甲○○遂再進一
    步向A 女詐稱需花費金錢做法事處理此事，否則運勢會越來
    越差及為嬰靈立神主牌位等語，使A 女因而陷於錯誤，誤認
    自己確遭嬰靈纏身且甲○○能替其處理嬰靈問題，而分別於
    98年6 月28日、7 月16日在臺北縣烏來鄉等地各交付新臺幣
    （下同）一萬五千元、五千元予甲○○。
二、甲○○於98年7 月24日夜間透過A 女在網路上結識代號為00
    000000號之成年女子（真實姓名年籍詳卷，下稱B 女），亦
    見過其照片後，再以同一手法向B 女佯稱其可以改變命運，
    並於翌日晚間8 時45分許在臺北縣中和市景安捷運站與B 女
    相約見面後，復基於意圖為自己不法所有之詐欺犯意，向B
    女詐稱其聞到B 女身上有血的味道，遭鬼魂纏身，其可幫B
    女解煞，除需到附近旅館由其與鬼魂解決外，尚需花費三萬
    元燒紙錢處理等語，致使B 女誤認自己遭鬼魂纏身，除當場
    與甲○○前往旅館外（甲○○對B 女所涉強制性交部分業經
    國防部北部地方軍事法院以98年度訴字第163 號判處有期徒
    刑四年六月，並由國防部高等軍事法院以99年上訴字21號駁
    回上訴，惟尚未確定），並於次日（即7 月26日）下午1 時
    許，在臺北市○○路○段162 號寶島眼鏡行前交付三萬元予
    甲○○。嗣因A 女、B 女發覺有異報警處理，始悉上情。
三、案經國防部北部地方軍事法院檢察署檢察官移請臺灣板橋地
    方法院檢察署檢察官偵查後聲請簡易判決處刑。
    理    由
一、證據能力方面：
(一)按被告以外之人於審判外之言詞或書面陳述，除法律有規定
    者外，不得作為證據，刑事訴訟法第159 條第1 項定有明文
    。是證人A 女、B 女於警詢中所為之陳述，就被告甲○○而
    言，均屬被告以外之人於審判外之陳述，復又查無刑事訴訟
    法所定可信之特別情況，揆諸前揭法律規定，即不得作為認
    定被告犯罪事實之證據。
(二)按被告以外之人於偵查中向檢察官所為之陳述，除顯有不可
    信之情況者外，得為證據，刑事訴訟法第159 條之1 第2 項
    定有明文。此係因上開偵查中向檢察官所為之陳述雖仍為審
    判外之陳述，但立法者衡量刑事訴訟法規定檢察官代表國家
    偵查犯罪、實施公訴，依法有訊問被告、證人、鑑定人之權
    ，且實務運作時，偵查中檢察官向被告以外之人所取得之陳
    述，原則上均能遵守法律規定，不致違法取供，其可信性極
    高，為兼顧理論與實務為由，而對「被告以外之人於偵查中
    向檢察官所為之陳述」，例外規定除有顯不可信之情況者外
    ，得為證據。本件證人A 女、B 女於偵查中向檢察官、軍事
    檢察官所為之證述均經具結，亦於本院審理時到庭就渠等於
    偵查中所為之證述接受被告及其辯護人之詰問，揆諸司法院
    大法官會議釋字第582 解釋意旨，對於被告之詰問權已有所
    保障，即已合於法定程序。另渠等於偵查中既均經具結願負
    偽證罪之刑事責任後方為證述，在證據能力方面應得認渠等
    所為證述之真實性可獲初步之確保。準此，證人A 女、B 女
    在偵查中向檢察官、軍事檢察官所為之證述，尚難認有「顯
    不可信」之情況，均有證據能力。
二、訊據被告甲○○固坦承有以上開需作法事以消災解厄等語向
    A 女、B 女收款，惟迄未代為處理等事實，惟矢口否認有詐
    欺取財之犯行，辯稱伊僅係代為尋找法師作法，因當時在軍
    中服役，放假日有限，且98年8 月間遭禁閉處分無法外出，
    才沒有時間覓得友人「小黑」託其作法事，伊並無詐欺之犯
    意。另其僅向A 女收取一萬五千元，並未於98年7 月16日再
    收五千元；向B 女所收三萬元部分，其中一萬五千元係B 女
    償還先前向伊所借之欠款，僅有一萬五千元係作法事之金額
    云云。經查：
(一)被告係透過網路認識A 女，再透過A 女認識B 女，並以前揭
    話語於98年6 月28日、同年7 月26日向A 女、B 女各收取一
    萬五千元、三萬元（此部分被告爭執僅有其中一萬五千元係
    施作法事之費用），惟被告迄今均未以所收取之金錢施作法
    事、燒紙錢或委託他人處理等事實，為被告所供承不諱，核
    與證人丙○○於本院審理中（就向B 女收取三萬元部分）、
    證人即被害人A 女、B 女於偵查及本院審理中所為之證述大
    致相符，並有A 女第一銀行新店分行存款帳戶之交易明細表
    、被告98年5 月底至同年11月間之休假資料各一份附卷可稽
    ，是此部分之事實堪以認定，合先敘明。
(二)就被告以作法事處理嬰靈纏身、鬼魂纏身等事由而向A 女、
    B 女所收取之確切金額部分：
  A 女於偵查及本院審理中均明確證稱除前揭一萬五千元外，
    被告於98年7 月16日另有以為嬰靈立神主牌、燒紙錢處理為
    由，向其收取五千元，伊當天即至銀行領錢等語（參見國防
    部北部地方軍事法院檢察署98年度偵字第155 號第26頁、臺
    灣板橋地方法院檢察署98年度偵字第29052 號偵查卷第35頁
    及本院99年6 月1 日審判筆錄第4 頁），核與其先前在警詢
    中所稱：「第一次給一萬五千元，陸續他還有說要幫小孩安
    神主牌位，費用是五千元。」（參見臺北市政府警察局中山
    分局警卷第6 頁背面）等語相符，且A 女第一銀行新店分行
    帳戶98年7 月16日確有提領五千元之紀錄，被告當天並確實
    休假在外乙節，亦有上開A 女帳戶交易明細表及被告之休假
    資料各一份在卷可參。按被告究竟係向A 女收取一萬五千元
    ，或共計兩萬元，差距不過為五千元，A 女實無就此部分加
    油添醋誣指被告多收其五千元之必要，參以A 女就此部分歷
    來所述均屬一致，並與前揭交易明細表、休假資料所載相符
    ，可徵其所證可信度甚高，堪予採信。
  再就B 女之前是否有向被告借款一萬五千元部分，業為B 女
    所當庭否認，且被告先前於警詢中否認向B 女收取三萬元，
    辯稱係向B 女收一萬元之欠款（參見上開中山分局警卷第15
    頁），後經質問後，又改稱確有收到三萬元，但係伊向B 女
    所借款項（參見上開中山分局警卷第20頁），迄至偵查中方
    坦承所收三萬元係用以請法師作法（參見上開軍事法院檢察
    署偵查卷第51頁及乙○偵查卷第54頁），可徵其所辯一向有
    避重就輕之情形，可信度甚低。況被告於本院準備程序中原
    亦稱該三萬元係給法師作法的代價，後經本院質問何以同樣
    是找法師作法，向A 女所收取之金額為一萬五千元，卻向B
    女收取三萬元時，被告先稱想一起辦才收三萬元，後才又稱
    係因先前曾借B 女一萬五千元等語（以上均參見本院99年5
    月5 日準備程序筆錄第2 、3 頁），除與其先前所述一萬元
    借款，或三萬元均係請法師作法的代價等語不符外，被告稱
    係在A 女給一萬五千元（即98年6 月28日）前借錢給B 女（
    參見本院99年6 月1 日審判筆錄第23頁），然其又坦承係98
    年7 月25日晚間第一次見到B 女（參見上開軍事法院檢察署
    偵查卷第51頁），則在98年6 月間時，其根本還不認識B 女
    ，又豈有可能借一萬五千元給B 女？遑論被告最後一次經本
    院問及何以對B 女係收取三萬元時，又僅稱：「怕錢不夠。
    因為兩個人要辦。」等語（參見上開本院審判筆錄第25頁）
    ，絲毫未提及B 女曾向其借款一萬五千元之事。此均足證被
    告此部分所辯前後出入甚大，顛三倒四，顯係臨訟卸責之詞
    ，委無足採。是被告向B 女所收之三萬元，應確如B 女所證
    均係被告稱要作法事替B 女處理鬼魂纏身以消災解厄之代價
    ，應無疑義。
(三)被告自承其自己並不會作法事，要介紹友人「小黑」處理（
    參見上開乙○偵查卷第41、53頁），且伊不知實際花費金額
    ，只是多退少補等語，既然如此，被告又何須先向A 女、B
    女收錢，待介紹小黑後，由小黑評估後再向A 女、B 女收受
    正確之金額，即不用多退少補如此麻煩。且其既然不知究竟
    需花費多少金額，頂多預估一個金額，在A 女、B 女均需作
    法事解厄，且狀況相差不多之情形下，何以竟向A 女收取一
    萬五千元至二萬元、卻向B 女收取多達三萬元？其既尚未覓
    得小黑施作法事，尚未花費任何金錢，何以卻於98年7 月16
    日再向A 女以安神主牌位及燒紙錢為由索取五千元？向B 女
    所收之三萬元依證人丙○○於本院審理中所證，竟於當日即
    拿其中一萬元借予丙○○（參見上開本院審判筆錄第18頁）
    ，此均顯見被告所辯不符情理，其向A 女、B 女所收取之金
    錢根本就是供己花用。再者，被告係於98年6 月28日向A 女
    收取一萬五千元，然依卷附被告休假資料表所載，被告於該
    日起迄至98年7 月30日接受通知製作警詢筆錄止，離營休假
    日為98年7 月3 日晚間至5 日晚間（兩天）、7 月15日晚間
    至19日晚間（四天）、7 月24日至26日晚間（兩天），亦即
    被告共計有八天時間可為A 女處理找法師作法之事，詎被告
    竟有時間再找B 女收錢，卻諉稱沒時間找法師，遑論迄今均
    無法提供「小黑」之年籍或至少電話號碼等聯絡方式以供法
    院查證，此均可徵被告根本毫無找法師作法之意思。參以被
    告自承認識A 女、B 女時係隱瞞自己現役軍人身分，謊稱在
    國外工作，且被告女性友人即證人丙○○於本院審理中證稱
    其與被告係透過網路聊天認識，被告亦有告知伊身上有嬰靈
    等情觀之（參見上開本院審判筆錄第19頁），顯然被告係慣
    常對網路上剛認識之女性以在國外工作等語自抬身價以博取
    好感後，再以前揭話術試探，若其中有女性恰巧曾墮胎或有
    運勢不順之事，即以可代為施作法事處理等語，向渠等訛詐
    金錢，甚至加以性侵，至為灼然。另被告係於98年7 月25日
    晚間第一次見到B 女，B 女並於同月26日交付三萬元，嗣A
    女、B 女即同時於同年7 月30日報警，距離被告認識B 女不
    過四、五天，且被告於同年26日晚間即收假歸營，無從再與
    A 女、B 女聯絡爭吵，若係辯護人所稱之感情糾紛，豈有可
    能在如此短之時間內即無法處理並鬧上警局，可徵本件乃係
    被告之行騙手法遭揭穿後，由被害人報警循線追查，而非辯
    護人所辯稱之感情糾紛，亦甚灼然。
(四)綜上所述，被告前揭所辯，均非足採，本案事證明確，被告
    犯行堪以認定，被告上訴意旨猶否認犯罪，為無理由。
三、論罪科刑部分：
(一)核被告對A 女、B 女所為，均係犯刑法第339 條第1 項之詐
    欺取財罪。被告雖先後二次對A 女收取一萬五千元、五千元
    之款項，然此乃係藉由同一施法解決嬰靈纏身之詐術，而分
    次所收取之金錢，應係基於單一之詐欺犯意接續為之，且係
    於密接之時、地取款，性質上應屬接續犯，僅論以一罪為已
    足。檢察官聲請簡易判決處刑意旨雖漏未提及該筆五千元部
    分之犯罪事實，然此部分既與原先經聲請簡易判決處刑之一
    萬五千元部分有接續犯之實質上一罪關係，本院自仍得一併
    審理，附此敘明。又被告所為上開二罪間，犯意各別、行為
    互殊，應予分論併罰。
(二)本院爰審酌被告於為本案犯行前，尚無前科，有臺灣高等法
    院被告前案紀錄表一份在卷可參，素行尚可，其犯罪之動機
    、目的在於貪圖不法利益，犯罪手段為利用人性敬畏鬼神之
    弱點，殊非可取，所詐取之金額分別為二萬元、三萬元，尚
    非甚鉅，被害人所受之損失，暨被告犯罪後猶否認犯行，毫
    無悔意，且迄未賠償被害人等一切情狀，分別量處如主文所
    示之刑，並定其應執行之刑，及均諭知易科罰金之折算標準
    ，以資懲儆。又本院就A 女部分雖增加前揭五千元部分之犯
    罪事實，然加計此部分後，被告對A 女部分之詐騙金額為二
    萬元，並未超過B 女部分之三萬元，且被告對A 女、B 女就
    詐欺部分之犯罪手法大致相同，故就詐欺A 女部分之量刑實
    不宜較詐欺B 女部分為重。是除公訴檢察官當庭請求量處有
    期徒刑八月，以詐騙金額二萬元而言，稍嫌過重外，本院雖
    撤銷原審判決，然刑度部分因原審就詐欺B 女部分僅量處有
    期徒刑三月，本案復僅有被告提起上訴，是就詐欺A 女部分
    ，本院仍僅得量處與原審判決相同之有期徒刑三月，併此敘
    明。
四、原審以被告犯行明確，予以論罪科刑，固非無見，惟原判決
    漏未審酌被告就A 女部分尚有前述詐欺五千元部分之犯罪事
    實，尚有未恰，本件被告上訴意旨指摘原判決不當，雖如前
    所述並無理由，但原判決既有上開可議之處，亦屬無可維持
    ，自應由本院管轄之第二審合議庭將原判決予以撤銷改判之
    。
據上論斷，依刑事訴訟法第455 條之1 第1 項、第3 項、第369
條第1 項前段、第364 條、第299 條第1 項前段，刑法第339 條
第1 項、第41條第1 項前段、第51條第5 款，刑法施行法第1 條
之1 第1 項、第2 項前段，判決如主文。
本案經檢察官陳旭華到庭執行職務。
中    華    民    國    99    年    6     月    25    日
                    刑事第十庭  審判長法  官 李幼妃
                                      法  官 鄭凱文
                                      法  官 張紹省
以上正本證明與原本無異。
本件不得上訴。
                                      書記官 周雅玲
中    華    民    國    99    年    6     月    25    日
附錄本案論罪科刑法條全文：
中華民國刑法第339條
意圖為自己或第三人不法之所有，以詐術使人將本人或第三人之
物交付者，處五年以下有期徒刑、拘役或科或併科一千元以下罰
金。

司法院資訊處製作；財團法人民間司法改革基金會備份。
